【裁判字號】    99,上訴,504
【裁判日期】    990413
【裁判案由】    違反森林法
【裁判全文】
臺灣高等法院臺中分院刑事判決         99年度上訴字第504號
上  訴  人
即  被  告  甲○○
選任辯護人  李仲景  律師
上  訴  人
即  被  告  丁○○
上列上訴人等因違反森林法案件，不服臺灣臺中地方法院98年度
訴字第3326號，中華民國99年1月12日第一審判決（起訴案號：
臺灣臺中地方法院檢察署98年度偵字第3799號），提起上訴，本
院判決如下：
    主  文
原判決撤銷。
甲○○結夥二人以上，為搬運贓物，使用車輛，竊取森林主產物
，處有期徒刑陸月，併科罰金新臺幣捌萬陸仟零捌拾貳元；有期
徒刑如易科罰金，及罰金如易服勞役，均以新臺幣壹仟元折算壹
日。
丁○○結夥二人以上，為搬運贓物，使用車輛，竊取森林主產物
，累犯，處有期徒刑捌月，併科罰金新臺幣捌萬陸仟零捌拾貳元
，罰金如易服勞役，以新臺幣壹仟元折算壹日。
    事  實
一、丁○○前因贓物案件，經台灣台中地方法院以96年度簡字第
    158號判處有期徒刑2月確定，嗣經減刑為有期徒刑1月確定
    ，業於民國（下同）97年3月26日易科罰金執行完畢。詎丁○○仍不知悛悔警惕，其於98年1月中旬某日，見位於非屬
    保安林、為臺中縣農會所有之四角林場內（距離四角林場入
    口約5百公尺處，係坐落在亦屬臺中縣農會所有之臺中縣東
    勢鎮○○段中嵙小段第593之105地號、地目林之土地；下稱
    前開林地）之森林主產物即：生立之櫸木1棵（長度10公尺
    、頭直徑3公尺、尾直徑0.88公尺，山價為新臺幣《下同》4
    3,041元，下稱前開櫸木），竟與真實姓名年籍不詳、自稱
    「詹俊彥」之成年男子（下稱「詹俊彥」）及真實姓名年籍
    不詳、綽號「小胖」之成年男子（下稱「小胖」），共同意
    圖為自己不法所有，並基於竊取森林主產物之犯意聯絡，於
    同年月22日上午某時，由丁○○駕駛車號3659-LD號自用小
    客車（下稱前開3659號小客車）並攜帶其所有之鏈鋸1具（
    未扣案），及由「小胖」駕駛另一車號不詳之白色自用小客
    車（鈴木廠牌、吉普車樣式，下稱前開白色小客車）搭載「
    詹俊彥」，其等3人結夥至前開林地，並經「詹俊彥」聯繫
    介紹、由丁○○所僱佣不知情之真實姓名不詳之成年男子亦
    駕駛車號不詳之拖板車載運丁○○所有之挖土機1臺（下稱
    前開挖土機）至前開林地，前開成年男子卸下前開挖土機並
    離去後，丁○○旋即於同日10時某分，以使用前開鏈鋸並以
    前開挖土機開挖之方式盜伐前開櫸木，前開櫸木傾倒後，甲○○經丁○○以門號不詳之行動電話聯繫並駕駛車號386-RY
    號之大貨車（下稱前開大貨車），於同日約12時許抵達前開
    林地後，甲○○已悉丁○○、「小胖」、「詹俊彥」等人盜
    伐前開櫸木之計劃，仍應丁○○之請求，而與丁○○、「小
    胖」、「詹俊彥」共同意圖為自己不法所有，並基於竊取森
    林主產物之犯意聯絡，為搬運前開櫸木之贓物，同意以3千
    元之代價，使用前開大貨車將前開櫸木載離前開林地，期間
    四角林場之員工吳阿勇經該林場之其他員工告知有大型車輛
    及挖土機進入四角林場，吳阿勇遂騎乘機車至前開林地附近
    ，發現前開林地處確有大貨車及挖土機，吳阿勇旋騎乘機車
    返回四角林場之辦公室並向鄧玉鳳告知上情；另方面丁○○
    、甲○○、「小胖」、「詹俊彥」因見吳阿勇騎乘機車出現
    在前開林地附近，丁○○經「小胖」及「詹俊彥」協助將前
    開櫸木以繩子綑綁後，「小胖」旋即駕駛前開白色小客車搭
    載「詹俊彥」至前開林地附近之必經道路把風，丁○○則以
    前開挖土機將前開櫸木吊掛至前開大貨車之車斗內置放，以
    此方式將前開櫸木置於其實力支配下而得手。嗣甲○○、丁○○為警查獲之過程如下：
  (一)鄧玉鳳前揭經吳阿勇之告知後，吳阿勇即騎乘機車搭載鄧玉
    鳳欲至前開林地察看，途中遇見在前開林地附近道路把風之
    「小胖」、「詹俊彥」，「小胖」向鄧玉鳳佯稱前開林地係
    在施作道路，鄧玉鳳雖覺有異，然因無法確認實際情形為何
    ，吳阿勇遂再騎乘機車搭載鄧玉鳳返回四角林場之辦公室；
    另方面「小胖」、「詹俊彥」見事跡敗露，「詹俊彥」先在
    前開把風處以門號不詳之行動電話聯繫並通報丁○○後，丁○○即將業已置放在前開大貨車車斗內之前開櫸木，再以前
    開挖土機吊掛前開櫸木至路邊放置，「小胖」、「詹俊彥」
    並返回前開林地與丁○○會合。
  (二)鄧玉鳳返回辦公室並以電話與四角林場之場長乙○○聯繫後
    ，始悉四角林場並無施作道路之情事，乙○○並指示鄧玉鳳
    前往前開林地制止，吳阿勇遂再騎乘機車搭載鄧玉鳳直接至
    前開林地，鄧玉鳳抵達前開林地之際，丁○○猶操作前開挖
    土機佯裝係施作道路之外觀，鄧玉鳳即向「小胖」等人表示
    四角林場並無施作道路之工程，在場之「小胖」、甲○○、
    「詹俊彥」中之一人一方面附和鄧玉鳳並稱係將施作道路之
    地點弄錯，另方面則示意丁○○停止操作前開挖土機，鄧玉
    鳳見丁○○等人停工後，即先行搭乘吳阿勇之機車返回辦公
    室。
  (三)吳阿勇、鄧玉鳳離開前開林地現場後，另一不詳時間經丁○○電話聯繫並駕駛車號052-RG號拖板車之不知情之黃泯治（
    另經檢察官為不起訴處分），至前開林地載運前開挖土機離
    去，丁○○則駕駛前開3659號小客車、甲○○駕駛前開大貨
    車、「小胖」駕駛前開白色小客車搭載「詹俊彥」分別逃逸
    ，期間經警據報而於同日13時5 分許，在四角林場附近道路
    ，分別查獲駕駛前開052 號拖板車並載運前開挖土機之黃泯
    治、駕駛前開3659號小客車之丁○○及駕駛前開大貨車之甲○○，「小胖」則駕駛前開白色小客車搭載「詹俊彥」趁隙
    逃逸，經警扣得前開挖土機、前開大貨車，嗣並經警在前開
    林地附近山坡下尋獲前開櫸木（已發還），因而查悉上情。
二、案經臺中縣警察局東勢分局報請臺灣臺中地方法院檢察署檢
    察官偵查起訴。
    理  由
一、證據能力部分：
  (一)按現行刑事訴訟法第287條之2規定「法院就被告本人之案件
    調查共同被告時，該共同被告準用有關人證之規定」，即共
    同被告或同案被告對於其他共同被告之案件而言，為被告以
    外之第三人，本質上屬於證人，為確保被告對證人之對質詰
    問權，證人於審判中，應依法定程序，到場具結陳述，並接
    受被告之詰問，其陳述始得作為認定被告犯罪事實之判斷依
    據。本件證人即共同被告丁○○，於原審以證人身分就本件
    所涉犯行具結作證（見原審卷第60至66頁），並予被告甲○○詰問及表示意見之機會，使其充分行使詰（質）問權，已
    足以保障其訴訟權益，是以證人丁○○於原審之證述自得作
    為論析犯罪之證據。
  (二)按檢察官、被告甲○○、丁○○對於本判決所引用之下列各
    項證據方法之證據能力，於原審準備程序時均表示無意見，
    且於法院調查證據時，知有刑事訴訟法第159條第1項不得為
    證據之情形，亦未於言詞辯論終結前聲明異議，茲審酌該等
    言詞陳述及書面作成時之情況，並無不宜作為證據之情事，
    依刑事訴訟法第159條之5之規定，自得作為證據。次按除法
    律另有規定外，實施刑事訴訟程序之公務員因違背法定程序
    取得之證據，其有無證據能力之認定，應審酌人權保障及公
    共利益之均衡維護，刑事訴訟法第158之4定有明文。惟本案
    所引用之非供述證據，並無證據證明係實施刑事訴訟程序之
    公務員違背法定程序所取得，自應認均具有證據能力。
二、前揭犯罪事實，業據上訴人即被告丁○○（下稱被告）於警
    詢、檢察官訊問、原審及本院均坦承不諱；上訴人即被告甲○○（下稱被告）於原審亦坦白承認上犯行，但於本院則辯
    稱：伊是在不知情的情況下去運送東西的，而且東西沒有載
    運出來就被警察攔下來云云。經查：
  (一)上揭事實，經證人乙○○、吳阿勇、黃泯治均於警詢時證述
    及證人吳阿勇、鄧玉鳳均於原審結證綦詳，且被告丁○○亦
    以證人身分於原審結證明確。此外，並有搜索扣押筆錄、扣
    押物品清單、贓物認領保管單（前開櫸木部分）、現況地籍
    套繪圖、土地登記謄本、偵查中檢察官至發現場履勘之履勘
    現場筆錄各1件、責付保管書2紙（前開挖土機、前開大貨車
    部分）、現場相片16張，及臺中縣農會98年10月15日中農林
    字第0980700007號覆原審函、行政院農業委員會林務局東勢
    林區管理處98年10月28日勢政字第0983211130號覆原審函各
    1件附卷可證（見原審卷18、20頁）。足認被告2人於原審之
    自白確與事實相符。
  (二)被告甲○○於本院辯稱其不知情云云，惟被告丁○○以證人
    身分於原審證稱：「（到底怎麼回事請你據實陳述？）是進
    來櫸木現場的時候，甲○○發現苗頭不對，他不肯載我，我
    拜託他，他後來有答應。」、「（甲○○發現苗頭不對，他
    都不肯載，你拜託他他才答應的，他不是應該已經知道載這
    木頭可能已經是違法的？）就是我拜託之後，他就答應了，
    他知道這東西是違法的。」等語（見原審卷第63頁）；又被
    告甲○○於本院供稱：「（你的辯護人說你所犯的至多是共
    同竊取、搬運未遂，你有無承認你涉犯森林法第52條第1項
    第4款、第6款之加重竊取森林主產物未遂罪嫌？）若是未遂
    罪，我承認。」、「（為何你有在地院認罪？）因為我承認
    後來我有答應幫丁○○的請求幫他載運。」等語（見本院卷
    99 年4月6日之審判筆錄第9、10頁），足徵被告甲○○至現
    場後，即已知悉其所載運之前開櫸木係屬違法竊取，經被告
    丁○○請託後即同意載運前開櫸木，是被告甲○○於本院辯
    稱其不知情，乃為事後卸責之詞，顯不可採。
  (三)又被告甲○○之辯護人於本院辯護稱：該株櫸木尚未被載離
    告訴人之四角林農場，被告更未曾發動過貨車引擎而將櫸木
    移動距離之行為，能否謂櫸木已在被告實力支配之範圍內，
    殊屬可疑，被告行為應係載運未遂，始符事理等語，惟按既
    遂未遂區分之標準，係採權力支配說，即行為人將竊盜之客
    體，移入一己實力支配之下者為既遂，若著手於竊盜，而尚
    未脫離他人之持有，或未移入一己實力支配之下者，則為未
    遂（最高法院84年度台上字第2256號判決參照），本件被告
    甲○○於警詢時供稱：「（你為何木頭裝到一半又卸下車？
    ）因為台中縣農會四角林林場的工作人員與現場指揮那個人
    說這東西是東勢農會的木頭，……因此我便把木頭卸下車不
    敢載，我便先離開。」等語（見警局卷第3頁）；又被告丁○○於原審亦供稱：「（你們當天到底有沒有把櫸木放到甲○○所駕駛的車號386-RY號大貨車上？）有暫時放上去。」
    、「（後來為何要把櫸木拿下來？）在詹俊彥打電話給我之
    前櫸木已經放到甲○○的車上，後來詹俊彥打電話跟我說有
    人發現，我們才在將櫸木從甲○○車上卸下來。」等語（見
    原審卷第65頁），足見被告等2人顯已將前開櫸木挖出，並
    將其放置至前開大貨車內，而置於自己實力支配之下，渠等
    雖尚未離開現場即遭人查覺，但仍應均認定係竊取森林主產
    物既遂行為。綜上所述，本案事證明確，被告2人前揭犯行
    ，均堪認定，應依法論科。
三、按森林，係指林地及其群生竹、木之總稱；依其所有權之歸
    屬，分為國有林、公有林及私有林，森林法第3條定有明文
    。故是否為森林，應就林地整體觀察，凡林地及群生竹木，
    皆為森林（最高法院76年度臺上字第925號、88年度臺上字
    第2123號判決要旨參照）。又所謂森林「主產物」，係指生
    立、枯損、倒伏之竹木及餘留之根株、殘材，國有林林產物
    處分規則第3條第1款亦有明文。本案被告丁○○、甲○○在
    臺中縣農會所有之前開林地，盜伐生立之前開櫸木，自屬竊
    取森林法所稱之主產物。是核被告2人所為，均係犯森林法
    第52條第1項第4款、第6款之結夥二人以上，為搬運贓物，
    使用車輛，竊取森林主產物罪（下稱加重竊取森林主產物罪
    ）。本件被告2人遂行前揭加重竊取森林主產物犯行過程中
    ，被告丁○○雖攜帶可鋸斷樹木、足供兇器使用之前開鏈鋸
    1具作為本案之犯罪工具，藉以竊取森林主產物，依森林法
    50條之規定，本應論以刑法加重竊盜罪，惟森林法第52條規
    定為同法第50條之特別規定，本案應優先適用森林法第52條
    規定論罪。又森林法第50條第1項第4款後段所定僱使他人犯
    之者，係指僅有僱使他人行為，而非直接實施犯罪行為者而
    言，如僱使他人而與其夥同竊伐森林立木，則其僱使他人行
    為已為實施行為所吸收，即應依結夥二人以上竊取森林主副
    產物罪相繩，而不能僅以僱使他人犯罪論（最高法院47年臺
    上字第1580號、47年臺上字第1116號判例參照）。被告丁○○既結夥二人以上在前開林地現場而共同遂行本案犯行，其
    僱使他人之行為已為在場實行之行為所吸收，亦不另論罪。
    又被告甲○○、丁○○、「詹俊彥」、「小胖」間，就前揭
    加重竊取森林主產物犯行有犯意聯絡及行為分擔，為共同正
    犯。另被告丁○○有事實欄所載科處有期徒刑及執行完畢紀
    錄，有臺灣高等法院被告前案紀錄表、臺灣臺中地方法院檢
    察署刑案資料查註紀錄表附卷可稽，其受有期徒刑執行完畢
    後，5年以內故意再犯本案有期徒刑以上之罪，為累犯，應
    依刑法第47條第1項之規定，加重其刑。被告甲○○之辯護
    人於本院辯護稱：被告甲○○經人告知載運時不知係違法砍
    伐之櫸木，及至四角林農場現場，被告發覺狀況有疑時，亦
    曾多次向被告丁○○表達不願意載運之意，無奈當時年關將
    屆，被告甲○○頓萌或可為家庭多掙些許收入之心念，復在
    被告丁○○苦苦拜託下，始礙於情面勉強答應，被告甲○○
    行為於法雖有未合，於情顯屬可憫，應適用刑法第59條酌減
    其刑云云，然按刑法第59條之酌量減輕其刑，必須犯罪另有
    特殊之原因與環境等在客觀上足以引起一般同情，認為即予
    宣告法定低度刑期猶嫌過重者，始有其適用。至行為人之犯
    罪動機為何，其主觀惡性、情節是否輕微等，僅屬得於法定
    刑內審酌量刑之標準，不得據為酌量減輕之理由（最高法院
    95年度台上字第4414號判決參照）。本件被告甲○○雖在本
    案非居於主謀地位，情節相對較輕，惟此僅屬刑法第57條各
    款所定應於法定刑內審酌量刑之事項；又被告甲○○於知悉
    其所載運之櫸木係屬違法竊取而來，卻仍答應載運木頭，其
    情節顯無有特殊之原因與環境等在客觀上足以引起一般同情
    之情形存在，難認有對被告甲○○宣告法定最低刑度猶嫌過
    重之情狀，因此被告甲○○本案之所為，並不符合刑法第59
    條酌減其刑規定之適用。
四、原審認被告等罪證明確而予科刑，固非無見，惟查：(1)按森
    林法第52條第1項法定刑為「6月以上5年以下有期徒刑，併
    科贓額2倍以上5倍以下罰金」。是諭知該條罪刑，自應於判
    決事實欄內認定被告所竊取森林主、副產物之價格，並於理
    由內說明如何併科罰金，始足為主文所諭知併科罰金金額之
    依據（最高法院96年度臺上字第6052號判決參照）。本件原
    判決於事實欄僅記載「森林主產物即：生立之櫸木1棵（長
    度10公尺、頭直徑3公尺、尾直徑0.88公尺）」，對於該竊
    得之櫸木山價究為多少，並未於事實欄內為明白記載，致主
    文之諭知及理由之說明均失其依據，即有未當。(2)原判決雖
    認定前開櫸木之山價扣除集、運材費後合計山價為43,041元
    ，惟於判決理由內並未予說明併科贓額幾倍之罰金，逕於主
    文諭知併科罰金8萬7千元，亦有判決不載理由之違誤。被告
    甲○○以其於行為時係不知情而提起上訴，被告丁○○提起
    上訴指摘原判決量刑過重，本院認為原判決量刑尚稱允當，
    其等上訴俱無理由。原判決既有上述可議之處，自應由本院
    將原判決撤銷改判。爰審酌被告丁○○年輕力盛，不思以正
    當途徑獲取財物，為貪圖不法利益，不惜動員眾多人力及動
    力車輛、機具以遂行本案犯行，被告甲○○則為貪圖小利即
    應丁○○之請求而共同為本案犯行，犯罪動機、目的均非良
    善，法治觀念薄弱，犯罪手段亦非平和，且危害社會治安及
    森林資源之保育，再兼衡酌被告丁○○犯後均直承犯行，及
    本案竊取森林主產物之數量、價值非鉅，暨被告丁○○就本
    案顯居於主謀角色、可責性較被告甲○○為高等一切情狀，
    分別量處如主文所示之刑，並就被告甲○○之部分諭知易科
    罰金之折算標準，以示懲儆。再者，森林法第52條之加重竊
    取森林主、副產物罪，應併科之罰金以贓額2倍以上、5倍以
    下為其額度，為法律規定應併科之刑罰。又所謂「贓額」係
    指行為人於竊取時之森林主、副產物之山價而言，並非以交
    易價格之市價為準（最高法院81年度臺上字第1758號、96年
    度臺上字第6851號判決參照）。被告等本案行為時之前開櫸
    木之山價（即不計算人事費、管理費、資金利率、利潤率及
    設施費等間接費用，又因本案之前開櫸木係屬盜伐木，且業
    於現場完成造材，其生產費用伐木造材項目全不計列，僅計
    算集、運材費用）為43,041元，有行政院農業委員會林務局
    東勢林區管理處98年12月30日勢作字第0983110644號覆原審
    函併附國有林產物處分價金查定書附卷可憑，就被告2人均
    併科贓額2倍之罰金（即8萬6,082元），罰金部分併依刑法
    第42條第3項前段之規定，均諭知易服勞役之折算標準。又
    按犯人所有而供犯罪所用之物，因其人頗有再供犯罪使用之
    虞，為防衛社會安全，並杜再犯，依刑法第38條第1項第2款
    、第3項之規定，得宣告沒收，固係法院得自由裁量之事項
    ，但既剝奪人民之財產權，仍應符合憲法比例原則之保障意
    旨，依社會通念審慎斟酌決定，非許審判者恣意或輕率宣告
    沒收，否則非無判決適用法則不當之違失（最高法院98年度
    臺上字第3603號判決參照）。前開挖土機及前開大貨車，雖
    分別為被告丁○○、甲○○所有且供本案犯罪所用之物，然
    其價值均屬不斐，如諭知沒收，相較於渠等2人就本案竊取
    前開櫸木之法益侵害，實有逾相當性之原則，本院認均無宣
    告沒收之必要；又前開鏈鋸1具，雖係被告丁○○所有、供
    本案犯罪所用之物，惟未據扣案，且樣式無從特定，亦無證
    據證明係屬違禁物，亦不宣告沒收。又按法院對於具備緩刑
    條件之刑事被告，認為以暫不執行刑罰為適當者，得宣告緩
    刑，為刑法第74條所明定，至於暫不執行刑罰之是否適當，
    則由法院就被告有無累犯之虞，及能否由於刑罰之宣告而策
    其自新等一切情形，依其自由裁量定之，與犯罪情節是否可
    原，並無關係（最高法院29年上字第26判例參照）。本件被
    告甲○○前有公共危險罪之前科紀錄，素行非佳，本院審酌
    全案情節，認被告甲○○於本院審理時，為圖推卸刑責，一
    再辯稱其不知情，顯見其毫無悔改之意，故本院因認不宜為
    緩刑之諭知。
據上論斷，應依刑事訴訟法第369條第1項前段、第364條、第299
條第1項前段，森林法第52條第1項第4款、第6款，刑法第11條前
段、第28條、第47條第1項、第41條第1項前段、第42條第3 項前
段，判決如主文。
本案經檢察官丙○○到庭執行職務。
中    華    民    國    99    年    4     月     13   日
            刑事第七庭   審判長法  官 林 榮 龍
                               法  官 李 秋 娟
                               法  官 江 錫 麟
以上正本證明與原本無異。
如不服本判決應於收受送達後十日內向本院提出上訴書狀，其未
敘述上訴理由者，並得於提起上訴後十日內向本院補提理由書（
均須按他造當事人之人數附繕本）「切勿逕送上級法院」。
                               書記官 鄧 智 惠
中    華    民    國    99    年    4     月    13    日
附錄本案論罪科刑法條：
森林法第52條：
  竊取森林主、副產物而有左列情形之一者，處6月以上5年以下
  有期徒刑，併科贓額2倍以上5倍以下罰金：
  一、於保安林犯之者。
  二、依機關之委託或其他契約，有保護森林義務之人犯之者。
  三、於行使林產採取權時犯之者。
  四、結夥二人以上或僱使他人犯之者。
  五、以贓物為原料，製造木炭、松節油、其他物品或培植菇類
      者。
  六、為搬運贓物，使用牲口、船舶、車輛，或有搬運造材之設
      備者。
  七、掘採、毀壞、燒燬或隱蔽根株，以圖罪跡之湮滅者。
  八、以贓物燃料，使用於礦物之採取，精製石灰、磚瓦或其他
      物品之製造者。
  前項未遂犯罰之。
  第1項第5款所製物品，以贓物論，沒收之。

司法院資訊處製作；財團法人民間司法改革基金會備份。
